【裁判字號】    90,上,267
【裁判日期】    900529
【裁判案由】    債務人異議之訴
【裁判全文】
臺灣高等法院民事判決  九十年度上字第二六七號
    上  訴  人  乙  ○
    被 上訴 人  甲○○
右當事人間債務人異議之訴事件，上訴人對於中華民國九十年一月三十一日臺灣板橋
地方法院八十九年度訴字第六二三號第一審判決提起上訴，本院判決如左：
    主      文
上訴駁回。
第二審訴訟費用由上訴人負擔。
    事      實
甲、上訴人方面：
一、聲明：
（一）原判決廢棄。
（二）被上訴人在第一審之訴駁回。
二、陳述：與原判決記載相同，茲引用之。
三、證據：除援用原審之立證方法外，並補聲請訊問證人林榮東、王聰德、傅清漢。
乙、上訴人方面：
一、聲明：上訴駁回。
二、陳述：與原判決記載相同，茲引用之。
三、證據：援用原審之立證方法。
丙、本院依職權調閱原審八十九年度執字第四五九六號拍賣抵押物民事執行卷宗。
    理      由
一、本件被上訴人主張：坐落台北縣樹林市○○○段二八六之十二、三五九之四○地
    號土地及其地上建物即門牌號碼台北縣樹林市○○路二四八巷二十號房屋（下稱
    系爭房地）係被上訴人所有，詎訴外人即被上訴人之女簡淑英竟竊取系爭房地之
    所有權狀及被上訴人之印鑑章，申請印鑑証明，並偽造被上訴人之授權書及抵押
    權設定契約書，於民國（下同）八十八年一月二十六日向台北縣樹林地政事務所
    將系爭房地設定本金最高限額新台幣（下同）四百萬元之抵押權與上訴人（下稱
    系爭抵押權），訴外人簡淑英因此所涉及行使偽造私文書罪責，業經刑事法院判
    處有期徒刑六月確定在案。系爭抵押權設定登記既未經被上訴人之同意或授權，
    應屬無效，而上訴人明知上情，仍執原審八十九年度拍字第六七○號准許拍賣抵
    押物裁定，聲請強制執行系爭房地（原審八十九年度執字第四五九六號）等情，
    爰依民法第一百八十四條第一項、第二項及第七百六十七條規定，求為(一)確認系
    爭抵押權不存在；(二)系爭抵押權設定登記應予塗銷；(三)原審八十九年度執字第四
    五九六號強制執行程序應予撤銷之判決。
    上訴人則以：訴外人簡淑英自八十三年間起，為擔保其向訴外人即上訴人之夫李
    信雄及上訴人之借款債務，先後於八十三年十二月一日及八十八年一月二十六日
    ，持被上訴人之印鑑章、授權書、國民身分證、印鑑証明及所有權狀等証件，將
    被上訴人所有系爭房地及坐落台北縣樹林市○○街一五一號房地設定抵押權與訴
    外人李信雄及上訴人，被上訴人就系爭抵押權之設定自應負授與代理權之責任；
    縱被上訴人並未授權訴外人簡淑英辦理系爭抵押權設定登記，惟被上訴人將上開
    印鑑章及証件交與訴外人簡淑英使用，亦已構成表見代理，被上訴人對上訴人亦
    應負表見代理之授權人責任等語，資為抗辯。
二、經查被上訴人主張系爭房地為伊所有，伊女簡淑英於八十八年一月二十六日提供
    系爭房地為擔保，設定系爭抵押權與上訴人，嗣上訴人執原審八十九年度拍字第
    六七○號准許拍賣抵押物裁定，聲請強制執行系爭房地之事實，業據其提出系爭
    房地登記謄本為証（見原審卷十三至十八頁），並經調閱原審八十九年度執字第
    四五九六號拍賣抵押物民事執行卷宗查明屬實（見原審卷二五至二九頁），且為
    上訴人所不爭執，自堪信為真實。
三、被上訴人另主張訴外人簡淑英係竊取系爭房地之所有權狀及伊之印鑑章，申請印
    鑑証明，並偽造伊之授權書及抵押權設定契約書，設定系爭抵押權與上訴人，並
    未經伊之同意或授權，應屬無效等語，雖為上訴人所否認，並以前開情詞置辯，
    惟查：
  (一)訴外人簡淑英於八十八年一月間向上訴人借款三百五十萬元，於借款及設定系爭
    抵押權之過程中，被上訴人均未出面乙節，已為上訴人所自認，並據證人李信雄
    、詹德和（即簡淑英之友人）、黃云奇（即承辦系爭抵押權設定登記之代書）分
    別在原審到場一致證稱屬實（見原審卷二一三至二一八頁），且証人黃云奇更証
    稱，訴外人簡淑英提出被上訴人之授權書，伊未再以電話向被上訴人查証等語（
    見原審卷二一七頁）；而訴外人簡淑英用以設定系爭抵押權登記之被上訴人之八
    十八年一月二十五日所申領之印鑑証明亦係由訴外人簡淑英所申請，復有印鑑登
    記證明申請書及委任書可稽（見原審卷一五一至一五二頁），並非被上訴人所親
    自申請；再經核閱訴外人簡淑英為擔保向上訴人借款之債務，所簽交面額分別為
    九十萬元及二百六十萬元，以及支付利息之各該本票，固均有訴外人簡淑英之夫
    李永勝及被上訴人之背書（見原審卷三○五至三一八頁），惟被上訴人否認各該
    背書為真正，而訴外人李永勝之背書均係以簽名為之，而被上訴人之背書則均係
    以印章為之，亦難証明各該被上訴人之背書確係經由被上訴人之同意。
  (二)又：系爭抵押權設定登記，係訴外人簡淑英未經被上訴人之同意或授權，於八十
    八年一月間竊取被上訴人之印鑑章，盜領印鑑證明，連同所竊取之系爭房地所有
    權狀，偽造被上訴人之授權書及抵押權設定契約書，與上訴人同往，交與代書擅
    自設定等情，亦據訴外人簡淑英於刑事訴訟偵審中供述不諱，訴外人簡淑英因此
    所涉及行使偽造私文書罪責，業經刑事法院判處有期徒刑六月確定在案，有原審
    八十九年度訴字第五九○號刑事判決可據（見原審卷一○三至一○七頁），亦堪
    信被上訴人所主張伊未同意或授權訴外人簡淑英設定系爭抵押權與上訴人等語，
    應屬可取。又訴外人簡淑英所為上開供述，將致自己罹於刑章，利害攸關，倘非
    確有其事，應不可能甘負刑責而為不利於己之供述，尚難僅憑被上訴人與訴外人
    簡淑英係父女關係，即認訴外人簡淑英所為之上開供述係企圖迴護被上訴人之詞
    。
  (三)按民法第一百六十九條前段所謂由自己之行為表示以代理權授與他人，對於第三
    人應負授權人之責任，必須本人有積極行為或消極容忍行為，使人誤信代理人有
    代理權，始足當之。系爭抵押權係訴外人簡淑英竊取被上訴人所有系爭房地之所
    有權狀及被上訴人之印鑑章，申請印鑑証明，並偽造被上訴人之授權書及抵押權
    設定契約書所為之設定登記，已如前述，被上訴人既無將上開印鑑章及証件交與
    訴外人簡淑英使用之積極行為，顯無表見代理之事實，自不負表見代理之授權人
    責任。
  (四)又按抵押權設定行為為物權行為，屬法律行為，必須雙方意思表示一致，且須抵
    押人有設定抵押權與抵押權人之意思表示，始得成立，並負抵押人責任。茲訴外
    人簡淑英未經被上訴人之同意或授權，盜用被上訴人之印鑑章，並偽造被上訴人
    之授權書，設定系爭抵押權與上訴人，事後復未經被上訴人承認，對於被上訴人
    自不生效力（參照民法第一百七十條第一項規定）。
  (五)雖上訴人之夫李信雄告訴被上訴人與訴外人簡淑英共同涉犯詐欺罪嫌，業經臺灣
    板橋地方法院檢察署檢察官以八十九年度偵續字第一一八號提起公訴（見本院卷
    七九至八一頁），惟按刑事訴訟所為事實之認定，於獨立民事訴訟之裁判時不受
    其拘束，本院自得依自由心証認定事實如前述，而不受上開起訴書所認定事實之
    拘束（參照最高法院五十年台上字第八七二號判例）。
四、綜上所述，系爭抵押權之設定登記既對於被上訴人不生效力，而上訴人竟主張應
    發生效力，致被上訴人在私法上地位有不安之狀態存在，且能以本件確認判決除
    去，被上訴人自有即受確認判決之法律上利益，則被上訴人請求確認系爭抵押權
    不存在及系爭抵押權設定登記應予塗銷，即屬應予准許。又系爭抵押權既不存在
    ，並應予塗銷，則原審八十九年度拍字第六七０號民事裁定執行名義之執行力即
    應歸於消滅，是被上訴人併請求撤銷原審八十九年度執字第四五九六號強制執行
    程序，亦屬應予准許。從而，原審所為上訴人敗訴之判決，核無違誤。上訴論旨
    仍執前詞指摘原判決不當，求予廢棄改判，為無理由。
五、至兩造其餘之攻擊或防禦方法及未經援用之証據，經本院斟酌後，認為均不足以
    影響本判決之結果，自無逐一詳予論駁之必要，併此敘明。
據上論結：本件上訴為無理由，依民事訴訟法第四百四十九條第一項、第七十八條，
判決如主文。
中      華      民      國    九十    年      五      月      二十九    日
                               臺灣高等法院民事第十三庭
                                   審判長法  官  林  鄉  誠
                                         法  官  謝  碧  莉
                                         法  官  陳  駿  璧
右正本係照原本作成。
如不服本判決，應於收受送達後二十日內向本院提出上訴書狀，其未表明上訴理由者
，應於提出上訴後二十日內向本院補提理由書狀（均須按他造當事人之人數附繕本）
上訴時應提出委任律師或具有律師資格之人之委任狀；委任有律師資格者，另應附具
律師及格證書及釋明委任人與受任人有民事訴訟法第四百六十六條之一第一項但書或
第二項（詳附註）所定關係之釋明文書影本。
中      華      民      國     九十     年      五      月     三十一   日
                                         書記官  鄭  淑  昀
附註：
民事訴訟法第四百六十六條之一（第一項、第二項）：
對於第二審判決上訴，上訴人應委任律師為訴訟代理人。但上訴人或其法定代理人具
有律師資格者，不在此限。
上訴人之配偶、三親等內之血親、二親等內之姻親，或上訴人為法人、中央或地方機
關時，其所屬專任人員具有律師資格並經法院認為適當者，亦得為第三審訴訟代理人
。


司法院資訊處製作；財團法人民間司法改革基金會備份。
